【裁判字號】    97,台上,1807
【裁判日期】    970430
【裁判案由】    貪污
【裁判全文】
最高法院刑事判決            九十七年度台上字第一八○七號
上  訴  人  甲○○
                    1號
選任辯護人  李慶松律師
上  訴  人  乙○○
選任辯護人  蔡瑞煙律師
上列上訴人等因貪污案件，不服台灣高等法院台中分院中華民國
九十六年九月六日第二審更審判決（九十四年度上更(二)字第三四
七號，起訴案號：台灣台中地方法院檢察署八十九年度偵字第一
八三七四號），提起上訴，本院判決如下：
    主  文
原判決撤銷，發回台灣高等法院台中分院。
    理  由
本件原判決撤銷第一審關於諭知上訴人甲○○、乙○○部分無罪
之判決，改判論處甲○○共同公務員，經辦公用工程，有舞弊情
事罪刑；乙○○共同與公務員，經辦公用工程，有舞弊情事罪刑
。固非無見。
惟查：（一）修正後刑法第二條第一項之規定，係規範行為後法
律變更所生新舊法律比較適用之準據法，於新法施行後，應適用
新法第二條第一項之規定，為「從舊從輕」之比較。且比較時，
應就罪刑有關之共犯、未遂犯、想像競合犯、牽連犯、連續犯、
結合犯，以及累犯加重、自首減輕暨其他法定加減原因（如身分
加減）與加減例等一切情形，綜其全部罪刑之結果而為比較。其
中關於法定加減原因（如身分加減），係在「從舊從輕」之比較
範圍內。原判決認定甲○○擔任台中縣外埔鄉鄉長，負責綜理該
鄉公所行政業務，係依據法令從事公務之人員。竟與乙○○基於
共同從事公用工程發包之舞弊之犯意聯絡，欲利用甲○○擔任鄉
長職務之便，以謀自己獲取上開公用工程之承包。遂由甲○○本
人或乙○○代表甲○○，分別借用「高毅營造股份有限公司」（
下稱高毅公司）、「金生土木包工業」、「大展土木包工業」等
廠商之登記執照及投標必備文件、印信等資料，再由甲○○自己
批示指定前述廠商分別參加上開工程之比價。嗣經進行招標程序
後，甲○○、乙○○以「高毅公司」名義標得上開工程，並由乙
○○將前開工程轉包予蔡友勝施作。而該工程完工驗收通過後，
由乙○○於民國八十六年八月四日以「高毅公司」之名義，領得
本件工程款項計新台幣（下同）三百九十七萬九千七百元。經計
算並扣除實際施作工程之費用後，共計取得十九萬八千九百八十
五元之不法利益（見原判決事實一）。理由並說明：「甲○○為
外埔鄉鄉長，為公務員，其於經辦公用工程時，有舞弊情事，…
…。乙○○雖非公務員，惟其與具有公務員身分之甲○○有犯意
聯絡及行為分擔，均為共同正犯，……乙○○亦應依該罪處斷。
」（見原判決第十九頁第十三至二十一行）。如果無訛，則刑法
第三十一條第一項有關「身分」之法定減輕原因，是否在「從舊
從輕」之綜合比較範圍內。而刑法第三十一條第一項，已從「因
身分或其他特定關係成立之罪，其共同實施或教唆幫助者，雖無
特定關係，仍以共犯論。」修正為「因身分或其他特定關係成立
之罪，其共同實行、教唆或幫助者，雖無特定關係，仍以正犯或
共犯論。但得減輕其刑」。自以修正後之「得減輕其刑」，較有
利於行為人。原判決就乙○○得否依修正後刑法第三十一條第一
項但書規定減輕其刑，自應於理由中載明。乃原判決未予新舊法
比較，以決定是否寬減，復未說明不予減輕之理由，自有判決理
由不備之違誤。（二）證據雖已調查，而其內容尚未完全明瞭者
，即與未經調查無異，如遽行判決，仍屬應於審判期日調查之證
據未予調查。有關「外埔鄉第二公墓喪葬改善設施牌樓及管理室
新建工程」部分，證人陳聯發在法務部調查局台中縣調查站（下
稱調查站）詢問時證稱：「『外埔鄉第二公墓喪葬改善設施牌樓
及管理室新建工程』補助經費係由鄉長甲○○向省政府民政廳及
台中縣政府爭取，八十六年二月十三日我即簽請鄉長甲○○核定
三家比價廠商，甲○○指定高毅公司、亞希亞營造工程股份有限
公司（下稱亞希亞公司）、久昌營造有限公司（下稱久昌公司）
參與比價，我即通知上述三家廠商至公所領取標單，參與之三家
廠商標單均由乙○○前來領取，我當時知道參與之三家廠商係借
牌給乙○○來參與比價，八十六年三月十三日開標結果由高毅公
司以四百萬元得標，得標後亞希亞公司、久昌公司之押標金由乙
○○向我領取，八十六年三月二十日由乙○○至鄉公所簽訂工程
契約，完工後驗收請款也均由乙○○至公所辦理及領取工程款項
。」等語（見他字第三三五八號偵查卷第一四一至一四二頁）。
證人邱張柔和在調查站詢問中亦證稱：「由於張才生當時並未向
我說明所借我兩公司（即亞希亞及久昌公司）之牌照係用於何項
工程之用，我係於事後才知道張才生係借用我經營之兩家公司牌
照，再轉借予甲○○，……我經營的亞希亞及久昌公司未曾在外
埔鄉公所登記為殷實廠商，何以甲○○會指定該二公司參與比價
，我不清楚。」等語（見同上卷第二○○至二○二頁）。而證人
張才生在調查站詢問中坦承曾於八十五、八十六年間向邱張柔和
借用亞希亞及久昌公司之牌照參與「外埔鄉第二公墓喪葬改善設
施牌樓及管理室新建工程」之投標，並供認投標前，有向一蘇姓
女子詢問該工程標單投標價款要寫多少，該女子告以要寫四百多
萬元即可，其即將借得之亞希亞、久昌二公司投標價款書寫為四
百二十六萬多及四百一十萬多之投標金額等情（見同上卷第二○
八至二一○頁）。倘所證無訛，參以該工程係由乙○○所借牌之
高毅公司以四百萬元得標，有比價紀錄表在卷可憑（見同上卷第
六一頁）。則上開工程似係由甲○○核定底價，並推由乙○○借
牌圍標，而非乙○○個人單純之借牌投標而已。究竟乙○○是否
借用上述三家廠商之牌照參與比價？何以甲○○會指定未在外埔
鄉公所登記為殷實廠商之亞希亞及久昌公司參與比價？有無違背
規定？原判決悉未詳查，逕以陳聯發、邱張柔和之證詞並非明確
，且與張才生之證詞不符，遽認上訴人等此部分並無舞弊犯行，
自有應於審判期日調查之證據未予調查之違誤。（三）比較新舊
法律時，如前所述，應綜合全部罪刑之結果而為比較，並於比較
後予以整體適用，不得割裂。原判決理由先謂「經綜合比較新、
舊法之結果，以上訴人等行為時之舊法較有利於上訴人等，依刑
法第二條第一項前段規定，本案自應適用上訴人等『行為時』之
法律即修正前刑法第三十三條第五款之規定」（見原判決第十七
頁第六至九頁），嗣謂「刑法第十條第二項關於公務員之定義，
在新法施行後，已較前為嚴格，犯罪構成要件已有變更，經比較
新舊法，貪污治罪條例第二條『修正後』有關公務員之範圍已予
限縮，自屬有利於甲○○，自應適用新法」（見原判決第十八頁
第十七至十九行），另謂「本件主刑部分既依修正前刑法之規定
，爰適用九十四年二月二日『修正前』刑法第三十七條第二項規
定定上訴人等褫奪公權之期間」（見原判決第二十頁第七至九行
）。原判決就本件有關新、舊刑法之比較適用，並未綜合全部罪
刑之結果而為比較，乃竟予以割裂適用，自有適用法則不當之違
法。（四）有罪判決書事實之認定與理由之說明必須互相一致，
方為合法。倘若事實之認定與理由之說明不相一致，按諸刑事訴
訟法第三百七十九條第十四款後段規定，自屬判決理由矛盾之當
然違背法令。九十四年二月二日修正公布、九十五年七月一日施
行之刑法第十條第二項關於公務員定義之規定，已由「依法令從
事於公務之人員」，修正為「依法令服務於國家、地方自治團體
所屬機關而具有法定職務權限，以及其他依法令從事於公共事務
，而具有法定職務權限者」及「受國家、地方自治團體所屬機關
依法委託，從事與委託機關權限有關之公共事務者」等三種類型
之公務員。貪污治罪條例第二條亦於九十五年五月三十日配合將
原定「依據法令從事公務之人員，犯本條例之罪者，依本條例處
斷」，修正為「公務員犯本條例之罪者，依本條例處斷」，並自
同年七月一日施行。原判決理由雖敘明甲○○行為後，法律對於
公務員之定義已有變更，應依刑法第二條第一項之規定為新舊法
比較適用。經比較結果，貪污治罪條例第二條修正後有關公務員
之範圍已予限縮，自屬有利於甲○○，應適用新法。甲○○為修
正後刑法第十條第二項第一款所定之依法令服務於國家、地方自
治團體所屬機關而具有法定職務權限之公務員云云。但原判決未
說明上訴人究係服務於國家，抑係地方自治團體所屬機關而具有
法定職務權限之公務員，且於事實欄仍沿襲舊法，認定甲○○擔
任台中縣外埔鄉鄉長，負責綜理該鄉公所行政業務，係依據法令
從事公務之人員（見原判決第一頁倒數第一至三行）。是原判決
有認定事實與理由說明不相一致之違誤。以上，或係上訴意旨所
指摘，或為本院得依職權調查之事項，應認原判決仍有撤銷發回
更審之原因。原判決說明不另為無罪諭知部分（見原判決理由貳
之七），基於審判不可分原則，併予發回。
據上論結，應依刑事訴訟法第三百九十七條、第四百零一條，判
決如主文。 
中    華    民    國  九十七  年    四    月   三十   日
                      最高法院刑事第三庭
                          審判長法官  莊  登  照
                                法官  黃  一  鑫
                                法官  徐  昌  錦
                                法官  許  錦  印
                                法官  李  錦  樑
      本件正本證明與原本無異
                                      書  記  官
中    華    民    國  九十七  年    五    月    二    日
                                                    Ａ


司法院資訊處製作；財團法人民間司法改革基金會備份。
